【裁判字號】    94,上易,960
【裁判日期】    950502
【裁判案由】    給付違約金
【裁判全文】
臺灣高等法院民事判決                 94年度上易字第960號
上  訴  人  丁○○
訴訟代理人  吳振東律師
被上訴人    丙○○
訴訟代理人  郭美春律師
上列當事人間，因請求給付違約金事件，上訴人對於中華民國94
年10月 4日臺灣宜蘭地方法院94年度訴字第91號第一審判決，提
起上訴，經本院於95年 4月25日言詞辯論終結，判決如下：
    主      文
原判決關於命上訴人應給付之金額本息部分、假執行之宣告及訴
訟費用之裁判均廢棄。
前項廢棄部分，被上訴人在第一審之訴、及假執行之聲請均駁回
。
第一、二審訴訟費用除確定部分外，由被上訴人負擔。
    事實及理由
一、被上訴人起訴主張：上訴人於民國92年 4月26日與被上訴人
    之夫甲○○相姦，為被上訴人報警查獲，為免被上訴人提出
    妨害家庭告訴，簽立切結書應允賠償被上訴人新臺幣 (以下
    同)100萬元，簽發本票6紙，同年5月29日、9月4日已給付24
    萬元；92年9月4日又與被上訴人簽訂協議書，約定自即日起
    不得再與被上訴人之夫甲○○有任何往來，如有違約應賠償
    被上訴人200萬元，被上訴人並返還其餘76萬元之4紙本票；
    惟查上訴人自簽訂協議書之日起，短短20日之期間，與被上
    訴人之夫甲○○有44通電話通聯紀錄，顯違協議書之約定，
    被上訴人自得依協議書請求給付違約金 200萬元；如被上訴
    人依據協議書之請求為無理由，尚得依上訴人所簽立之切結
    書，請求上訴人給付餘額76萬元；為此，求為命上訴人應給
    付被上訴人200萬元本息之判決(原法院依協議書判命上訴人
    給付被上訴人 100萬元本息，駁回被上訴人其餘之請求，未
    據被上訴人聲明不服。 )。並聲明：(一)上訴駁回。(二)第
    二審訴訟費用由上訴人負擔。
二、上訴人則以：被上訴人於92年9月4日與上訴人簽訂協議書，
    約定上訴人自即日起，不得再與其夫甲○○有任何往來；嗣
    後，上訴人即依協議書未曾再以任何方式，與其夫甲○○聯
    絡、交往；其所提0000-000-000號行動電話之通話紀錄，僅
    能證明該行動電話確曾撥打上訴人曾使用0000-000-000號之
    行動電話，惟查上訴人於其所提出之通話紀錄期間，經常接
    聽不明電話，或未顯示號碼、或不出聲、或以穢言辱罵，有
    此情況，上訴人即將手機放置一旁，不予理會，尚曾錄有一
    、二通女性聲音，且期間亦有23通連續撥打，通話時間僅 1
    秒鐘，堪認屬於騷擾之電話，不足證明上訴人有與其夫甲○
    ○聯絡、交往；至於所舉證人之證言，證述內容不一，不足
    為憑，其指上訴人違反協議書之約定，未盡其舉證之責任，
    請求上訴人給付200萬元，自無理由；而上訴人於92年4月26
    日簽立切結書而交付 6紙上訴人所簽發之本票，除已付款24
    萬元外，其餘 4紙合計76萬元之本票，92年9月4日於上訴人
    與之簽訂協議書，即返還上訴人，顯已免除上訴人76萬元之
    本票債務，其再依切結書請求上訴人給付76萬元，亦屬無據
    等語，資為抗辯。並聲明：(一)原判決不利於上訴人部分廢
    棄。(二)廢棄部分，被上訴人在第一審之訴及假執行之聲請
    均駁回。(三)第一、二審訴訟費用由被上訴人負擔。
三、被上訴人主張上訴人於民國92年 4月26日與被上訴人之夫甲
    ○○相姦，為被上訴人報警查獲，為免被上訴人提出妨害家
    庭告訴，簽立切結書應允賠償被上訴人100萬元，簽發本票6
    紙，同年5月29日、9月 4日已給付24萬元；92年9月4日又與
    被上訴人簽訂協議書，約定自即日起不得再與被上訴人之夫
    甲○○有任何往來，如有違約應賠償被上訴人 200萬元，被
    上訴人並返還其餘 4紙合計76萬元之本票等事實，為上訴人
    所不爭執，且有戶籍謄本、切結書、協議書等影各乙件在卷
     (原審卷第8頁、第12頁、第13頁)為憑；被上訴人主張之上
    開事實，應堪信為真實。
四、按：當事人主張有利於己之事實者，就其事實有舉證之責任
    。民事訴訟法第277條前段定有明文。又：民事訴訟如係由
    原告主張權利者，應先由原告負舉證之責，若原告先不能舉
    證，以證實自己主張之事實為真實，則被告就其抗辯事實即
    令不能舉證，或其所舉證據尚有疵累，亦應駁回原告之請求
    ，亦有最高法院17年度上字第 197號判例，足資參照。
(一)被上訴人主張上訴人自92年9月4日簽訂協議書之日起，20日
    之期間內，與被上訴人之夫甲○○有44通電話通聯紀錄，顯
    違協議書之約定等事實；上訴人則以被上訴人所提出之44通
    電話通聯紀錄，僅能證明0000-000-000號行動電話確曾撥打
    上訴人曾使用0000-000-000號之行動電話，而上訴人於此期
    間，經常接聽不明電話，或未顯示號碼、或不出聲、或以穢
    言辱罵，上訴人即將手機放置一旁，不予理會，尚曾錄有一
    、二通女性聲音，且期間亦有23通連續撥打，通話時間僅 1
    秒鐘，堪認屬於騷擾之電話，不足證明上訴人有與其夫甲○
    ○聯絡、交往等語為抗辯；經查：
(1) 被上訴人所提出44通電話通聯紀錄，均係由持有0000-000-0
    00號行動電話者，單方撥打上訴人曾使用0000-000-000號之
    行動電話，而上訴人曾使用0000-000-000號之行動電話，並
    無回撥紀錄之事實，為被上訴人所不爭執，且有被上訴人提
    出之通話明細清單在卷(原審卷第14頁至第18頁)為憑；查上
    訴人於92年9月4日與被上訴人所簽訂之協議書，係約定：「
    甲方 (即上訴人)自即日起不得與乙方 (即被上訴人)之配偶
    甲○○先生有任何往來 (包括電話、網路、書信聯絡)，…
    。」，有協議書在卷為憑；被上訴人所提出之前述44通0000
    -000-000號行動電話之通聯紀錄，無論其為簡訊、或是網內
    通話，均係由持有0000-000-000號行動電話者單方、主動發
    話，上訴人曾使用0000-000-000號之行動電話，均係被動受
    話；自不得以上訴人曾使用0000-000-000號之行動電話，被
    動接收持有0000-000-000號行動電話者單方、主動之發話，
    而認上訴人有違反上述協議書之約定；被上訴人以前述之通
    聯紀錄主張上訴人有違反協議書之約定，其舉證之責任尚有
    未盡。
(2) 被上訴人雖舉其友人吳佩璇、其妹林宥廷於原審到場分別證
    稱：「協議書簽了之後…但到了11月左右我聽林宥廷說她們
    懷疑被告與原告先生還有繼續聯絡，林宥廷就去調甲○○的
    通聯紀錄，並且依通聯紀錄打電話過去給被告，打電話時我
    有在場，打電話的人是林宥廷，電話用擴音的方式，在場的
    人都聽到他們的對話，當時林宥廷是以要跟被告買保險的名
    義，等到被告表明她就是丁○○之後我們就把電話掛掉。之
    後我們回到原告家裡，她與甲○○起爭執，並質疑甲○○繼
    續與被告聯絡，甲○○之前一直否認，直到原告提出通聯紀
    錄給他看，甲○○才承認他有打電話給被告，並且說他們有
    聯絡，甲○○當時是說；有，我是有跟他聯絡。當時我與林
    宥廷在客廳，原告與甲○○在房間講，我們很清楚聽到他們
    的對話，之後我們就沒有多留，就離開了。」、「…但大約
    92 年11月左右我姊姊請我去調通聯紀錄，主要是因為原告
    懷疑她先生還有與被告聯絡，之後我就去調通聯紀錄，去調
    了通聯紀錄之後，我們在店裡就撥了電話，是由我撥電話，
    電話並且用免持聽筒的方式，我撥通後就詢問是否丁○○，
    她說是，我馬上就把電話掛掉，之後我和吳佩璇及原告回到
    原告的家裡，當時我們是在二樓，我和吳佩璇待在二樓的客
    廳，我姊姊及姊夫則在房間裡，一開始我姊夫都否認，我姊
    姊就要求我姊夫當場打電話給被告，之後我姊夫才承認說有
    和被告聯絡，之後我和吳佩璇就先離開了。」等語在卷 (原
    審卷第69頁、70頁)，固屬不虛；惟查被上訴人所舉上開證
    人所為上述證言，充其量，僅能證明被上訴人之夫甲○○有
    與上訴人聯絡，不足以為上訴人有主動與被上訴人之夫甲○
    ○聯絡，更不足以證明上訴人與被上訴人之夫甲○○有「你
    來我往」之互動關係，尚難為上訴人有違反協議書約定之認
    定。
(二)被上訴人另主張上訴人自92年9月4日簽訂協議書後，確曾為
    被上訴人之妹乙○○、及友人戊○○目擊上訴人與被上訴人
    之夫甲○○相偕在一起之事實；惟被上訴人主張之事實，已
    為上訴人所否認；經查：
(1) 證人即被上訴人之妹乙○○於原審到場證稱：「 (是否知悉
    你姊夫有外遇的事情？ )我以前回娘家遇到我姊夫，我都會
    覺得他一直在講電話很可疑，我就提醒我姊姊，但我姊姊當
    時很相信他。不過後來我姊夫常常出門晚上沒有回家，他們
    二人就常常發生爭吵，後來我姊姊有調通聯紀錄，就發現我
    姊夫很可疑，姊夫的電話費也暴增，當時我姊夫沒有在工作
    ，但也常不在家裡，兩人後來常常發生爭吵，這些都是我姊
    姊告訴我的。」、「 (除你姊姊跟你提過外，你是否親眼看
    過 ？)我沒有親眼看過，但我姊夫在後來曾經親口跟我承認
    他有外遇。但法官詢問是否親眼看過是指協議書前還是後？
    」、「(不區分協議書簽訂之前還是之後)我有看過，是在簽
    協議書之後我是在宜蘭市中華國中附近看到被告，我姊夫騎
    機車被告坐後面並且抱著他，我並沒有當場上前質問我姊夫
    ，不過我回家之後有告訴我姊姊，所以我姊姊之後就再調一
    次通聯紀錄。」、「(原告簽協議書的時間為何？)大約是92
    年4、5月間，我看到我姊夫和被告的時間大概是在雙十節前
    後，約晚上八點多左右。」、「 (請問證人除了雙十節前後
    那次之外，之前是否曾經看過被告 ？)我沒有看過本人，我
    只有看過被告的照片，但我可以很確定我姊夫當天載的就是
    她。」、「(請問證人當天看到的位置為何？)我當時是因為
    會車車停在路邊，我看見我姊夫載被告從一個巷子彎出來，
    當時相關的位置如我畫的草圖。」、「 (請問證人當時是否
    正面看到甲○○與被告？)是正面看到。」、「(請問證人如
    果正面看到如何看到後座的臉 ？)因為後面的人頭往前伸，
    來和前座的人講話，所以我有看到後座人的臉。」等語在卷
    (原審卷第71頁至第73頁)；惟查證人於本院準備程序到場對
    於受命法官問：「你認識丁○○嗎？」時，證稱：「不認識
    ，我有看過我姊夫載過她，我以前只有在我姊夫的皮包裡面
    看過她的照片，之前都沒看過她本人。」等語在卷 (本院卷
    第55頁)；綜合證人上述證言，證人並不認識上訴人，未曾
    見過上訴人本人，於晚間八時許駕駛其小客車，會車停車之
    際，僅憑路燈之照明設備，或有可能發現身影熟識之被上訴
    人之夫甲○○乘騎機車，自巷口轉出，但能斷定其後載之人
    ，即為未曾謀面之上訴人，實有違經驗法則，其所為證言或
    有附和其姊之說詞，並非無疑。
(2) 證人戊○○於本院準備程序期日到場，對於受命法官問：「
    你認識丁○○嗎？」時，結證稱：「不認識，我有看過她與
    甲○○在一起，是我後來看到抓姦的DVD才知道甲○○帶的
    人是丁○○。我看到他們的時候是我在宜蘭火車站的大廳外
    圍，我看到他們從宜蘭火車站的左邊出來直直走過去，但沒
    經過我前面。」、「 (總共看過甲○○與丁○○在一起幾次
    ？)總共兩次，第二次是下午 (吃晚飯以前吃中飯以後)在羅
    東運動公園，第一次在宜蘭火車站是上午看到的。我兩次看
    到甲○○帶的都是同一個女人，因為都是在白天，所以看的
    很清楚。」等語在卷 (本院卷第56頁)；惟查證人戊○○為
    被上訴人與其夫甲○○共同熟識之友人，於原審未據被上訴
    人請求訊問，於本院始請求訊問，所為證言非無疑義；且證
    人所為上開：「不認識，我有看過她與甲○○在一起，是我
    後來看到抓姦的DVD才知道甲○○帶的人是丁○○。…」之
    證言，堪認其所證述見過上訴人與被上訴人之夫甲○○在一
    起二次，係在被上訴人於92年4月26日查獲其夫與上訴人之
    姦情以前，而非在92年9月4日簽立協議書之後，所為證言亦
    不足以為上訴人有違反協議書約定之證明。
(三)綜合上述，被上訴人主張上訴人自92年9月4日簽立協議書之
    後，仍與其夫甲○○繼續聯絡、交往之事實，未盡其舉證之
    責任，依據協議書請求上訴人給付違約金，尚乏依無據，不
    應准許。
五、被上訴人另主張上訴人於92年 4月26日簽立切結書，應賠償
    被上訴人100萬元，交付6紙本票，已給付24萬元，尚餘76萬
    元迄未支付之事實，固為上訴人所不爭執，且有切結書在卷
    (原審卷第12頁)為憑；惟上訴人則以被上訴人於92年9月4日
    與上訴人簽立協議書，即將 4紙合計76萬元之本票返還上訴
    人，為默示免除上訴人76萬元債務之意思表示，被上訴人再
    據以請求上訴人給付76萬元，自非有據等語為抗辯。經查：
(一)「債權證書已返還者，推定其債之關係消滅。」、「解釋意
    思表示，應探求當事人之真意，不得拘泥於所用之辭句。」
    民法第325條第3項、第98條分別定有明文。又：「債權證書
    之返還，通常須在清償債務之後，故已返還債權證書者，推
    定其債之關係已消滅，此民法第325條第3項所由設。依此反
    面解釋，苟債權證書尚未返還，自難遽為債之關係已消滅之
    推斷。」、「解釋私人之契約應通觀全文，並斟酌立約當時
    之情形，以期不失立約人之真意。」、「解釋當事人所立書
    據之真意，以當時之事實及其他一切證據資料為其判斷之標
    準，不能拘泥字面或截取書據中一二語，任意推解致失真意
    。」、「契約應以當事人立約當時之真意為準，而真意何在，
    又應以過去事實及其他一切證據資料為斷定之標準，不能拘
    泥文字致失真意。」亦有最高法院94年度臺上字第 337號裁
    判意旨、18年度上字第1727號、19年度上字第28號、 453號
    等判例，足資參照。
(二)被上訴人對於上訴人以被上訴人於92年9月4日與上訴人簽定
    協議書，約定上訴人自即日起，不得與其夫甲○○有任何往
    來，若上訴人未遵守協議，將賠償違約金 200萬元，並將上
    訴人92年4月6日所簽發已到期、或未到期合計76萬元之 4紙
    本票返還上訴人之事實，為被上訴人所不爭執，且有上訴人
    提出、被上訴人不爭執之4紙本票影本在卷(原審卷第53頁、
    第54頁)足稽。
(三)查上訴人於92年 4月26日與被上訴人之夫甲○○，為被上訴
    人報警查獲姦情，為免被上訴人提出妨害家庭告訴，簽立切
    結書，並交付合計100萬元之6紙本票於被上訴人，業據上訴
    人於92年 5月29日、9月4日分別匯款予被上訴人共計24萬元
    之事實，為被上訴人所不爭執，且有上訴人提出之匯款委託
    書(證明聯)影本二紙在卷(原審卷第52頁)為憑。
(四)綜合被上訴人於92年9月4日與上訴人簽訂協議書，約定上訴
    人自即日起，不得再與被上訴人之夫甲○○交往，否則應給
    付違約金200萬元，過去上訴人已依92年4月26日所簽立切結
    書，給付部分賠償金24萬元，及被上訴人於上訴人簽訂協議
    書時，返還已到期、及未到期之 4紙本票予上訴人等事實，
    堪認被上訴人於上訴人依協議書之約定，不再與被上訴人之
    夫甲○○交往，即免除上訴人所簽切結書未付款之 4紙本票
    債務，並返還 4紙本票；否則，依協議書之約定，即應給付
    被上訴人 200萬元之違約金，方為被上訴人於92年9月4日與
    上訴人簽立協議書之真意。上訴人抗辯被上訴人於92年9月4
    日與上訴人簽訂協議書時，將已到期、未到期合計76萬元之
    4 紙本票返還上訴人，即已免除上訴人76萬元本票之債務，
    非無可採。
(五)從而，依前揭民法第325條第3項規定，上訴人應給付76萬元
    之本票債務，已因被上訴人返還債權憑證-即4紙本票而消滅
    ；被上訴人以如依協議書請求給付違約金，為無理由時，上
    訴人應依切結書給付76萬元之主張，亦無所據，不應准許。
六、綜上所述，原法院為被上訴人部分勝訴之判決，容有未恰；
    上訴意旨，指摘原法院此部分之判決不當，求予廢棄，為有
    理由，應由本院予以廢棄，更為判決如主文第二項所示。
據上論結，本件上訴為有理由，爰判決如主文。
中    華    民    國    95    年    5     月    2     日
                  民事第五庭      審判長法  官  林丁寶
                                        法  官  高鳳仙
                                        法  官  陳博享
正本係照原本作成。
不得上訴。
中    華    民    國    95    年    5     月    3     日
                                        書記官  鄭靜如


司法院資訊處製作；財團法人民間司法改革基金會備份。
